臺灣高等法院臺南分院刑事判決　　　　100年度上訴字第440號
上　訴　人　臺灣臺南地方法院檢察署檢察官
被　　　告　胡明智
上列上訴人因被告毒品危害防制條例案件，不服臺灣臺南地方法
院100年度訴字第88號中華民國100年3月29日第一審判決（起訴
案號：臺灣臺南地方法院檢察署100年度撤緩毒偵字第1、2、3號
），提起上訴，本院判決如下：
    主  文
原判決撤銷，發回臺灣臺南地方法院。
    理  由
一、起訴意旨略以：被告胡明智前於民國90年間因施用毒品案件
    ，經臺灣臺南地方法院裁定送觀察、勒戒後，因無繼續施用
    之傾向而釋放，並經臺灣臺南地方法院檢察署檢察官於90年
    3月27日以90年度毒偵字第29號為不起訴處分確定。其又因
    未戒除毒癮，分別於98年2月、98年11月間、99年3月間因施
    用毒品案件而自願參加毒品減害計畫之替代療法，並經臺灣
    臺南地方法院檢察署檢察官分別以98年度毒偵字第560號、
    98年度毒偵字第2602號、99年度毒偵字第1333號為緩起訴處
    分確定。被告於緩起訴期間內之99年8月9日，故意更犯刑法
    第320條第1項之有期徒刑以上刑之罪，業經該署檢察官以99
    年度偵字第13014號聲請簡易判決處刑，經臺灣臺南地方法
    院以99年度簡字第2584號判處應執行拘役七十日確定，並經
    該署檢察官於99年11月26日撤銷緩起訴處分確定。其基於施
    用第一級毒品之個別犯意，(一)於98年2月1日某時許，在其位
    於臺南市○區○○路二段482巷7號之住處，以針筒注射之方
    式施用第一級毒品海洛因1次。嗣於98年2月3日中午12時10
    分許，為警在高雄縣茄萣鄉○○路7巷16弄12號前處攔查，
    其向員警坦承上揭犯行，經警採集尿液送驗後，檢驗結果呈
    可待因及嗎啡陽性反應；(二)於98年11月18日下午1時30分許
    ，在臺南市○○路○段麥當勞餐廳之廁所內，以針筒注射之
    方式施用第一級毒品海洛因1次。嗣胡明智因形跡可疑為警
    於同日下午1時45分許，在臺南市○區○○路二段482巷72弄
    56號前盤檢，胡明智主動交出海洛因1包（檢驗後淨重○‧
    ○九七公克），並經其同意採尿送驗後，結果呈可待因及嗎
    啡陽性反應；(三)於99年3月24至25日間某時許，在臺南縣永
    康市○○路659之4號305室，以針筒注射之方式施用第一級
    毒品海洛因1次。嗣經臺灣臺南地方法院檢察署採集尿液送
    驗後，結果呈嗎啡陽性反應。因認被告上開3次所為，均涉
    犯毒品危害防制條例第10條第1項之施用第一級毒品罪嫌云
    云。
二、按現行施用毒品者之刑事政策，於87年立法通過之毒品危害
    防制條例，正式於立法理由中承認施用毒品者，除係刑事法
    意義之犯人外，並具有病人之特色。然對於施用毒品者應採
    行如何之處遇程序，則屬立法形成之自由。該條例於92年修
    正時，針對施用第一、二級毒品者，確認其係具有病患性犯
    人之特質，採行觀察、勒戒以戒除其身癮之措施，明定犯毒
    品危害防制條例第10條之罪者，依同條例第20條、第23條之
    規定，將其刑事處遇程序，區分為「初犯」及「五年內再犯
    」、「五年後再犯」。依其立法理由之說明：「初犯」，始
    須經觀察、勒戒；經觀察、勒戒執行完畢釋放後，「五年內
    再犯」者，因其再犯率甚高，原實施之觀察、勒戒既已無法
    收其實效，應依法追訴。至於經觀察、勒戒執行完畢釋放後
    ，「五年後再犯」者，前所實施之觀察、勒戒已足以遮斷其
    施用毒品之毒癮，為期自新及協助其斷除毒癮，仍適用「初
    犯」規定，先經觀察、勒戒之程序。於此，僅限於「初犯」
    及「五年後再犯」二種情形，始應先經觀察、勒戒程序。於
    觀察、勒戒後，認無繼續施用毒品傾向者，應即釋放，並為
    不起訴處分（指非少年犯），認受觀察、勒戒人有繼續施用
    毒品傾向，檢察官應聲請法院裁定令入戒治處所強制戒治，
    而採取單軌之戒毒程序。迨97年4月30日修正公布之毒品危
    害防制條例第24條第1項則規定：「本法第20條第1項之程序
    ，於檢察官先依刑事訴訟法第253條之1第1項、第253條之2
    之規定，為附命完成戒癮治療之緩起訴處分時，不適用之。
    」對於「初犯」及「五年後再犯」毒癮治療方式，採行「觀
    察、勒戒」與「緩起訴之戒癮治療」並行之雙軌模式；後者
    係以社區醫療處遇替代監禁式治療，使衷心戒毒之施用毒品
    者得以繼續正常家庭與社會生活為特色，檢察官於施用第一
    級毒品之被告到案後（依毒品危害防制條例第24條第3項授
    權制定之毒品戒癮治療實施辦法及完成治療認定標準〈下稱
    戒癮治療認定標準〉第2條第1項規定，戒癮治療之實施對象
    ，為施用第一級毒品海洛因、嗎啡、鴉片及其相類製品者）
    ，雖可選擇作成戒癮治療之緩起訴處分，但依刑事訴訟法第
    253條之2第2項及前述戒癮治療認定標準第6條、第11條之規
    定，檢察官為緩起訴處分前，仍應得參加戒癮治療被告之同
    意，並應向其說明完成戒癮治療及其他依刑事訴訟法第253
    條之2第1項各款規定命其應遵守事項後，指定其前往治療機
    構參加戒癮治療，使被告得以瞭解其後果審慎作出抉擇，而
    為落實此項新戒毒刑事政策之執行，同條例第24條第2項並
    明定「前項緩起訴處分，經撤銷者，檢察官應依法追訴」，
    期以恩威並濟方式，使施用毒品者不能心存僥倖，藉此非監
    禁式治療機會之空窗期再犯，俾達成戒除毒癮之實際效果。
    故此之所謂「依法追訴」，應與同條例第23條第2項規定之
    「依法追訴」同其趣旨，始符立法目的。有關施用第一級毒
    品案件，經檢察官為附命完成戒癮治療之緩起訴處分時，既
    不適用毒品危害防制條例第20條第1項裁定令被告觀察、勒
    戒之規定，則嗣後該緩起訴處分經撤銷時，除該緩起訴係因
    違法或不當經再議程序，由上級檢察機關撤銷者，則應回復
    未為緩起訴處分之狀態，由檢察官續行偵查，視個案之證據
    ，為適當之處分外，倘係被告違反原緩起訴處分所附之條件
    而被撤銷緩起訴處分，自應依偵查之結果，如足認有犯罪嫌
    疑者，應提起公訴或聲請簡易判決處刑，其犯罪嫌疑不足者
    ，應為不起訴之處分，殊無再適用上開規定聲請法院裁定送
    觀察、勒戒之餘地，此乃被告選擇參加戒癮治療毒品防制刑
    事政策之當然結果，且為法律所明定，並無恣意剝奪其受觀
    察、勒戒處遇措施之可言。即本院多數見解，亦認為被告未
    能履行檢察官所為附命完成戒癮治療之條件，應於撤銷緩起
    訴處分後依法起訴，而無再次聲請法院裁定觀察、勒戒之必
    要（最高法院100年3月15日100年度第1次刑事庭會議決議、
    最高法院100年臺非字第51號判決參照）。
三、經查，本件被告於檢察官起訴之上開時間、地點，有前揭3
    次施用毒品之犯行，業據被告於警詢及偵查中坦承不諱，並
    有各次採尿送驗之尿液檢驗報告暨各該尿液代號與真實姓名
    對照表各1件附卷可稽，是被告確實涉犯本案3件施用第一級
    毒品之犯行堪以認定。且被告上開3次施用第一級毒品之犯
    行，經臺灣臺南地方法院檢察署檢察官分別以98年度毒偵字
    第560、2602號、99年度毒偵字第1333號為緩起訴處分，均
    命被告應於緩起訴期間（二年）內履行：(1)繼續至國立成功
    大學醫學院附設醫院，依該院之毒品病患減害替代療法計畫
    ，按時服用替代毒品美沙冬，至無繼續服用之必要為止。(2)
    隨時依臺灣臺南地方法院檢察署觀護人指定之日期採尿檢驗
    。(3)須遵守戒癮治療機構之指定日期前往接受藥物治療、心
    理治療或社會復健治療，嗣因被告於緩起訴期間內之99年8
    月9日，故意更犯刑法第320條第1項之有期徒刑以上刑之罪
    ，經檢察官以該署99年度撤緩字第406號撤銷緩起訴處分，
    並以100年度撤緩毒偵字第1、2、3號提起本件公訴等情，並
    有臺灣高等法院被告前案紀錄表、各該緩起訴處分書、撤銷
    緩起訴處分書等在卷可稽。原判決以被告胡明智雖於緩起訴
    期間，故意犯刑法第320條第1項之罪而經檢察官撤銷緩起訴
    確定，惟上開緩起訴處經撤銷後，即應回復未為緩起訴處分
    之狀態，且被告本案98年11月間、99年3月間之施用毒品犯
    行，均係在其接受緩起訴處分之處遇期間為之，顯見被告於
    緩起訴期間所受之戒癮治療程序未能收戒斷毒癮之效，難認
    被告之戒癮治療已完成。又被告係於本案起訴前之90年間因
    施用毒品案件，經法院裁定令入勒戒處所施以觀察、勒戒後
    ，認無繼續施用毒品之傾向而釋放，由臺灣臺南地方法院檢
    察署檢察官於99年3月27日，以90年度毒偵字第29號為不起
    訴處分確定等情，此亦有臺灣高等法院被告前案紀錄表在卷
    可稽，而被告本案施用毒品之時間分別為98年2月1日、98年
    11月18日、99年3月24至25日之某時，均在被告受前開觀察
    、勒戒執行完畢釋放之五年後再犯，是以，非得逕認被告已
    完成戒癮治療，而無再受觀察、勒戒之必要。檢察官未依毒
    品危害防制條例第21條第3項之規定聲請觀察、勒戒，逕予
    提起公訴，其程序自屬違背規定，爰不經言詞辯論，逕為不
    受理判決之諭知云云。然參諸上開最高法院100年3月15日10
    0年度第1次刑事庭會議決議及最高法院100年臺非字第51號
    判決意旨，認97年4月30日修正公布之毒品危害防制條例第2
    4條第2項明文規定「前項緩起訴處分，經撤銷者，檢察官應
    依法追訴」，則該緩起訴處分經撤銷時，除該緩起訴係因違
    法或不當經再議程序，由上級檢察機關撤銷者，則應回復未
    為緩起訴處分之狀態，由檢察官續行偵查，視個案之證據，
    為適當之處分外，倘係被告違反原緩起訴處分所附之條件而
    被撤銷緩起訴處分，自應依偵查之結果，如足認有犯罪嫌疑
    者，應提起公訴或聲請簡易判決處刑，其犯罪嫌疑不足者，
    應為不起訴之處分，殊無再適用毒品危害防制條例第20條第
    1項或第3項規定聲請法院裁定送觀察、勒戒之餘地，此乃被
    告選擇參加戒癮治療毒品防制刑事政策之當然結果，且為法
    律所明定，並無恣意剝奪其受觀察、勒戒處遇措施之可言。
    是以本件被告被訴施用毒品之3次犯行即無再依毒品危害防
    制條例第20條第3項所定聲請觀察、勒戒及強制戒治之必要
    ，應由檢察官逕行追訴。
四、原審疏未詳酌上情，遽認被告之緩起訴雖經檢察官撤銷確定
    ，但本件檢察官起訴被告施用第一級毒品之3次犯行時間距
    離前次施用毒品經觀察、勒戒執行完畢，已逾5年，應依毒
    品危害防制條例第20條第3項、第1項規定，再由檢察官聲請
    法院裁定令被告入勒戒處所觀察、勒戒，始為適法，因而諭
    知公訴不受理之判決，於法即有未合。檢察官上訴指摘原判
    決不當，為有理由，為維護被告之審級利益，爰將原判決撤
    銷，發回原法院更為審理，並不經言詞辯論為之。
五、據上論斷，應依刑事訴訟法第369條第1項但書、第372條，
    判決如主文。
中    華    民    國    100    年    5    月    18    日
                  刑事第四庭    審判長法  官  吳志誠
                                      法  官  吳森豐
                                      法  官  彭喜有
以上正本證明與原本無異。
如不服本判決應於收受送達後10日內向本院提出上訴書狀，其未
敘述上訴理由者，並得於提起上訴後10日內向本院補提理由書（
均須按他造當事人之人數附繕本）「切勿逕送上級法院」。
                                      書記官  黃子起
中    華    民    國   100    年    5     月    18    日